臺灣臺北地方法院民事判決  
109年度家財訴字第19號
原      告  ○○○  
訴訟代理人  蘇錦霞律師
複 代 理人  趙偉傑律師
被      告  ○○○  
訴訟代理人  吳存富律師
            林修平律師
上列當事人間請求夫妻剩餘財產分配事件，本院於民國110年11
月4日言詞辯論終結，判決如下：
    主      文
一、被告應給付原告新臺幣叁佰零玖萬肆仟捌佰柒拾捌元，及其
    中新臺幣叁佰萬元自民國109年11月14日起至清償日止，另
    其中新臺幣玖萬肆仟捌佰柒拾捌元自民國110年11月5日起至
    清償日止，按年利率百分之五計算之利息。
二、本判決第一項於原告以新臺幣壹佰零叁萬壹仟陸佰貳拾陸元
    供擔保後，得假執行，但被告如以新臺幣叁佰零玖萬肆仟捌
    佰柒拾捌元為原告預供擔保，得免為假執行。
三、訴訟費用由被告負擔。
    事實及理由
壹、程序事項：
　　按訴狀送達後，原告不得將原訴變更或追加他訴；但有擴張
    或減縮應受判決事項之聲明者，不在此限。民事訴訟法第25
    5條第1項第3款定有明文。上開規定，依家事事件法第51條
    規定於家事訴訟事件準用之。是以，本件原告（原離婚本訴
    被告）於民國109年11月12日起訴聲明原為：「㈠被告應給付
    原告新臺幣（下同）300萬元，及自起訴狀繕本送達之翌日
    起至清償日止，按年利率百分之5計算之利息。㈡原告願供擔
    保，請准予宣告假執行。㈢訴訟費用由被告負擔」。嗣於110
    年10月7日家事準備㈣狀，追加請求金額為3,094,878元，而
    上開所變更聲明之基礎事實相牽連，揆諸前揭說明，核無不
    合，應予准許。
貳、實體事項：
一、原告起訴主張：㈠兩造於108年5月8日結婚，婚後未曾約定夫
    妻財產制，應以法定財產制為夫妻財產制，被告於109年6月
    18日訴請離婚，原告於同年11月13日反訴請求離婚及分配夫
    妻剩餘財產，兩造於109年12月24日成立訴訟上和解離婚，
    法定財產制關係消滅，為此依民法第1030條之1規定請求被
    告給付夫妻剩餘財產差額之一半，基準日為109年6月18日，
    兩造婚後財產如附表一、二所示，夫妻財產差額之一半為30
    9萬4878元（計算式：《6,233,864－44,108》÷2＝3,094,878）
    。又被告於婚姻關係存續中無工作，由原告工作賺錢供給生
    活開銷及提供同居處所，109年1月30日晚間，被告以原告出
    資之75元購買今彩539彩券，中得800萬元頭獎，扣除稅金尚
    有640萬元（下稱系爭獎金），已匯入被告帳戶，應列入婚
    後財產為分配；㈡夫妻間對於金錢運用、收入所得、投資、
    支付日常生活費用常互為代理，以致夫妻間財務有相當程度
    流通性，此應屬常態，是系爭彩券係兩造一同以婚後財產購
    得，被告辯稱係以其婚前財產出資購買，應就此變態事實負
    舉證責任。其次，購買彩券係民眾與臺灣彩券股份有限公司
    簽訂彩券契約，目的在取得臺彩公司之對待給付即兌獎及中
    獎後領取獎金之權利，縱臺彩公司之對待給付義務部分取決
    於開獎結果，而具有一定程度之不確定性，然射悻性與投注
    民眾是否無償取得獎金，顯屬二事，又民法第1041條第2項
    關於共同財產制中勞力所得之規範包含「勞力所得之孳息及
    代替利益」，而依法務部研編之民法親屬編夫妻財產制問答
    手冊之解釋，「所謂勞力所得孳息及替代利益(例如以勞力
    所得購買彩券獲得之彩金是勞力所得之替代利益)，亦屬勞
    力所得」，綜上，系爭獎金非被告無償取得，屬夫妻雙方在
    婚姻關係存續中累積之資產，應列入分配；㈢兩造婚後，被
    告並無工作，原告除賺錢供給被告生活開銷，另協助扶養被
    告前婚所生之未成年子女○○○、繳交該子女之學費及制服費
    ，而被告無視原告之付出，對原告言語侮辱，亦經本院核發
    保護令在案，難稱原告對家庭付出程度較低；被告雖稱其協
    助照顧原告前婚所生子女，然其於通訊軟體稱「不是我生的
    不要扯到我」、「你有夠不要臉的四處說你女兒是我女兒、
    白癡」等語，顯見被告稱其協助照顧原告前婚所生子女顯屬
    無稽，則原告無不務正業或浪費成習而對財產增加無貢獻之
    情，反係被告對兩造婚姻家庭貢獻顯有不足或無貢獻，況婚
    姻關係破綻發生原因之可歸責事由，非民法第1030條之4第2
    項調整或免除分配額之事由，被告主張應免除或調整分配額
    應不足採；㈣被告於109年2月11日將系爭獎金640萬元支票（
    票據號碼HK0000000）兌現存入兌獎帳戶，並於同日將其中2
    20萬元轉匯入被告前婚所生未成年子女張閔富名下中國信託
    銀行景美分行帳號000000000000帳戶，應依民法第1030條之
    3第1項規定追加計算，視為被告現存婚後財產列入分配等語
    。並聲明：1.被告應給付原告新臺幣309萬4878萬元整，及
    自本書狀繕本送達之翌日起至清償日止，按年利率百分之5
    計算之利息。2.願供擔保，請准宣告假執行。3.訴訟費用由
    被告負擔。
二、被告則以：㈠被告係以婚前財產購買彩券、自行圈選號碼而
    中得系爭獎金，系爭獎金應屬被告婚前財產之變形，退步言
    ，綜認系爭獎金為被告婚後財產，然其係被告婚後支出婚前
    財產、自行圈選號碼中獎而得，與夫妻間因勞力付出而增加
    之財產不同，無關夫妻間家庭生活之分擔，且彩券是否中獎
    具有高度射悻性，與是否購買彩券無必然關聯，應認該彩券
    獎金為被告婚後無償取得之財產，應依民法第1030條之1第1
    項但書規定自被告婚後財產扣除；㈡兩造婚姻關係存續中，
    被告每日往返原生家庭照顧母親及前婚所生未成年子女，於
    兩造住所亦包辦家事及協助照顧原告前婚所生未成年子女，
    使原告在外工作無後顧之憂，被告於兩造婚姻家庭之貢獻並
    無不足，反觀原告於婚姻中對被告有諸多虐待行為，經本院
    以109年度簡字第2274號刑事判決認定犯傷害罪，是原告對
    婚姻家庭關係之維繫及付出較被告為低；又兩造於108年5月
    8日結婚，109年5月4日被告遭原告家暴即搬離兩造住所，同
    年6月訴請離婚，係原告之家暴行為致兩造分居及婚姻破裂
    ，且兩造婚後同居期間不足1年、時間短暫，兩造均為受薪
    階級之勞工，一般情況下難以靠勞力累積財產至600萬餘元
    ，且被告取得系爭獎金之原因非屬勞力或原告對婚姻關係之
    貢獻而取得，如平均分配顯有失公平；㈢被告於109年2月11
    日領取系爭獎金640萬元，並將其中220萬元即遺產及贈與稅
    法第22條免稅額之額度內贈與前婚所生未成年子女○○○，做
    為○○○未來就學、成家之用，非惡意隱匿財產，況領獎當日
    兩造婚姻關係並未生變，亦未有預先惡意脫產之動機，被告
    之贈與屬民法第1020條之1第1項但書規定履行道德上義務所
    為之贈與，不應計入夫妻剩餘財產分配；又依民法第1020條
    之2後段規定，前條即第1020條之1之撤銷權於行為時起經過
    1年內消滅，本件被告贈與日期為109年2月11日，縱認原告
    有撤銷權，亦於110年2月11日後逾越除斥期間，原告不得再
    行使撤銷權等語置辯。並聲明：1.駁回原告之訴。2.訴訟費
    用由原告負擔。3.如受不利判決，願供擔保，請准宣告免假
    執行。
三、兩造不爭執之事項：㈠兩造於108年5月8日結婚；㈡被告於109
    年5月向本院聲請保護令、同年6月18日訴請離婚；㈢原告於1
    09年7月向本院聲請保護令、同年11月13日反訴請求離婚及
    分配夫妻剩餘財產；㈣本院於109年7月15日對兩造核發109年
    度家護字第422號、第666號通常保護令；㈤兩造於109年12月
    24日成立訴訟上和解離婚，基準日為109年6月18日(見109年
    12月24日準備程序筆錄，離婚卷第288頁)。
四、得心證之理由：
  ㈠按夫妻未以契約訂立夫妻財產制者，除本法另有規定外，以
    法定財產制，為其夫妻財產制；夫或妻之財產分為婚前財產
    及婚後財產，由夫妻各自所有。不能證明為婚前或婚後財產
    者，推定為婚後財產；不能證明為夫或妻所有，推定為夫妻
    共有；法定財產制關係消滅時，夫或妻現存之婚後財產，扣
    除婚姻關係存續中所負債務後，如有剩餘，其雙方剩餘財產
    之差額，應平均分配。但下列財產不在此限：一、因繼承或
    其他無償取得之財產。二、慰撫金；夫妻現存之婚後財產，
    其價值計算以法定財產制關係消滅時為準。但夫妻因判決而
    離婚者，以起訴時為準，民法第1005條、第1017條第1項、
    第1030條之1第1項、第1030之4第1項分別定有明文。
  ㈡查兩造於108年5月8日結婚，嗣被告於109年6月18日向本院對
    原告提起離婚訴訟，原告則反請求夫妻剩餘財產分配（原10
    9年度婚字第307號改分為109年度家財訴字第19號，反請求
    原告逕改列原告），兩造並於109年12月24日在本院就離婚
    部分先行成立和解等情，有原告戶籍謄本及本院109年度婚
    字第307號和解筆錄在卷可憑。又兩造就上開事實亦不爭執
    ，已如前述，核先敘明。
　㈢又本件所欲分配之財產標的如附表一及附表二，而兩造就附
    表一所列係屬原告於上開基準日所現存之應分配財產均無意
    見（見家財訴卷第320頁），就附表二所列是否屬被告於上
    開基準日所現存之應分配財產則有如下爭執：⒈被告主張系
    爭獎金係被告以婚前財產購入彩券所得，非屬婚後財產，縱
    屬婚後財產亦為婚後無償取得，應予扣除，是否有理由？⒉
    被告前婚所生子女○○○名下中國信託帳戶220萬元存款是否應
    視為被告婚後財產而參與分配？被告主張該款項為履行道德
    上贈與，或主張原告之撤銷權已逾除斥期間，是否有理由？
    ⒊綜認彩券獎金屬婚後財產且應列入分配，被告主張平均分
    配顯失公平，是否有理由？茲分述如下：
　⑴系爭獎金屬婚後財產且非屬被告無償取得之財產：
　　被告雖主張購買彩券之75元係以婚前財產所購入云云，然被
    告並未舉證證明購買彩券之75元係「以婚前所存在」之財產
    購入，被告自婚後即無業在家，被告並有與前夫所生之未成
    年子女○○○待扶養，有戶籍謄本及稅務電子閘門財產所得調
    件明細表在卷可憑，被告既「無」收入，購買彩券之支出應
    係原告將家庭生活費用交由被告運用而購入，況75元現金甚
    微，婚前所留存之75元於生活中極可能因生活開銷早已花用
    亦或購入其他財物等而不存在，並極易與其他婚後取得之現
    金混同而無法與婚後財產作區別，依民法第1017條「不能證
    明為婚前或婚後財產者，推定為婚後財產。」規定，自當認
    購買彩券之支出係以婚後財產所購入。再者，被告既係運用
    婚後之兩造家庭生活費用有償購入彩券而取得對獎及領獎之
    權利，事後因中獎所領得之款項，並非無償所取得，而係植
    基於兩造用以共營生活之家庭費用支出所得，是系爭彩券中
    獎所得之金額，當認係兩造之協力與貢獻之累積，是以，系
    爭彩券所中獎之金額由被告所兌領並存入被告所申設之帳戶
    中，當屬被告婚後所取得之財產（匯入被告名下帳戶）且非
    無償取得（見家財訴卷第327頁110年度臺灣高等法院法律座
    談會提案第四號研討結論參照）。
　⑵又夫妻就其婚後財產，互負報告之義務；父母對於未成年子
    女，有保護及教養之權利義務；父母對於未成年子女之扶養
    義務，不因結婚經撤銷或離婚而受影響，民法第1022條、第
    1084條第2項、第1116條之2定有明文，是依上開規定，被告
    本應對其未成年子女○○○有法定保護教養義務而非道德義務
    ，是被告所稱其所匯入其前婚所生之子○○○名下中國信託帳
    戶220萬元係屬履行道德上贈與，顯與法文不符，況被告就
    匯入220萬元入上開帳戶為何屬履行道德上之義務，迄今均
    未舉證以實其說（如提出相關契約、單據等），自難僅憑被
    告泛稱係為履行道德上義務而認其辯解為正當。再佐以被告
    於起訴狀上自陳：兩人時常因為原告之債務以及與異性之往
    來問題發生爭吵，原告多次於爭吵過程中，包括108年5月間
    及108年8月間，伴隨對被告暴力對待，已使被告精神極為痛
    苦；原告於108年5月15日亦傳訊與被告，表示欲離婚等語（
    見婚字卷第9、11頁），益見兩造早於108年5月間即感情生
    變，並生有離婚念頭，是被告當有隱匿婚後財產之動機，而
    非如被告所辯斯時兩造婚姻並未生變而無預先惡意脫產之動
    機。再參以被告既已於109年2月11日兌領獎項得款640萬元
    ，竟仍於109年6月18日提起離婚訴訟時，謊稱無資力而向法
    律扶助基金會台北分會申請法律扶助，嗣上開基金會委派之
    張全成、洪大植律師均解除委任，有解除委任狀2紙在卷可
    憑，而被告就本院於110年8月9日以北院忠家事109年度家財
    訴字第19號通知就上開220萬元匯入帳號表示意見，詎被告
    置之不理，在在顯示被告惡意侵害他方配偶剩餘財產分配請
    求權之主觀意欲，並違反婚後財產報告義務，堪認原告主張
    被告係為減少原告剩餘財產之分配而於法定財產制關係消滅
    前5年內處分財產之情為真。另原告自始表明係依民法第103
    0條之3追加計算而非以撤銷贈與法律行為為其主張，被告一
    再以民法第1020條之1辯稱原告知撤銷權已逾除斥期間云云
    ，顯有誤會，自難採認。
  ⑶因本件離婚、剩餘財產分配基準日均發生在110年1月20日法
    規修正前，依民法親屬編施行法第1項後段規定，應適用修
    正前之規定。而依民法第1030條之1第1項規定，平均分配顯
    失公平者，法院得調整或免除其分配額，同條第2項定有明
    文（110年1月20日修正公布前條文）。其立法意旨以夫妻一
    方於財產之增加並無貢獻者，自不能使之坐享其成，獲得非
    分之利益，此際如平均分配，顯失公平，應由法院酌減其分
    配額或不予分配。再按平均分配顯失公平，由法院調整者，
    係指夫妻一方有不務正業或浪費成習等，對財產之增加並無
    貢獻，不能任其坐享其成而言，至婚姻關係破綻發生原因之
    可歸責事由，並非民法第1030條之1第2項調整或免除分配額
    之事由（最高法院106年度台上字第2784號裁定意旨參照）
    。雖被告辯稱：原告之家暴行為致兩造分居及婚姻破裂，且
    被告取得彩券獎金之原因非屬勞力或原告對婚姻關係之貢獻
    而取得云云，然原告對被告施以肢體暴力乙節，無論是否屬
    實，此係是否構成婚姻破綻之可歸責事由或有無侵權行為損
    害賠償問題，而與調整或免除分配額之事由無涉。而剩餘財
    產分配係考量夫妻於婚姻存續期間於工作、家務等事項分工
    協力，就家庭財產增加之貢獻，原則上由雙方平均分配，是
    以，被告既於婚後無業在家，就家庭開銷金錢支出部分，自
    當為原告工作收入所支應，而被告既係運用婚後原告所給予
    之家庭生活費購入彩券進而中獎，堪認原告對於此婚後財產
    之累積係有協力與貢獻，而被告亦未舉證原告有何不務正業
    、浪費成習等情事，難認平均分配剩餘財產有何顯失公平之
    情事，是被告依民法第1030條之1第1項規定請求調整或免除
    其分配額，自非有據。
　㈣綜上所述，兩造之剩餘財產差額計算如下：
　⒈原告之婚後剩餘財產為4萬4,108元（如附表一）。
  ⒉被告之婚後剩餘財產為623萬3,864元（如附表二）。
  ⒊兩造剩餘財產差額為6,189,756元（0000000-00000），原告
    依民法第1030條之1得向被告行使夫妻剩餘財產分配請求權
    之金額為3,094,878元（0000000×1/2）。
  ㈤從而，原告請求之其中300萬元部分，自109年11月14日（見
    家財訴卷第36頁）起至清償日止，另其中94,878元自110年1
    1月5日（原告未陳報追加聲明繕本送達日，以當庭陳述追加
    聲明翌日）起至清償日止，按年利率百分之5計算之利息，
    為有理由，應予准許。
  ㈥又原告勝訴部分，兩造均陳明願供擔保聲請為假執行及免為
    假執行，爰分別酌定相當擔保金額准許之。
五、本件事證已臻明確，兩造其餘主張陳述及所提證據，經審酌
    後於本件裁判結果無影響，爰不逐一論述，附此敘明。
六、訴訟費用負擔之依據：家事事件法第51條、民事訴訟法第78
    條。 　
中    華    民    國   110    年    12     月    2    日
                       家事法庭  法  官  陳伯均 　
以上正本係照原本作成。
如對本判決上訴，須於判決送達後20日內向本院提出上訴狀。如
委任律師提起上訴者，應一併繳納上訴審裁判費。
中　　華　　民　　國　　110 　年　　12　　月　　2 　　日
                                書記官  劉文松
附表一：原告婚後財產明細
項目 種類 內容 金額或價額 (新臺幣/元) 取得日期 1 保單 遠雄人壽保單 價值準備金 (保單號碼 0000000000) 9,997元 96年8月30日 2  遠雄人壽保單 價值準備金 (保單號碼 0000000000) 1萬4850元 96年8月30日 3  遠雄人壽保單 價值準備金 (保單號碼 0000000000) 1萬0009元 97年6月20日 4  遠雄人壽保單 價值準備金 (保單號碼 0000000000) 9,252元 97年8月25日 合計  4萬4108元   

附表二：被告婚後財產明細
項目 種類 內容 金額或價額 (新臺幣/元) 取得日期 1 存款 中國信託銀行 活儲帳戶(帳號 000000000000) 33萬3,864元 109年2月11日 2  中國銀信託銀行定存帳戶(帳號 000000000000、000000000000、000000000000、000000000000、000000000000) 370萬元  3  被告子女張閔富之中國信託銀行帳戶(帳號 000000000000) 220萬元  合計  623萬3,864元